【裁判字號】    99,交上訴,615
【裁判日期】    991014
【裁判案由】    過失致死
【裁判全文】
臺灣高等法院臺南分院刑事判決       99年度交上訴字第615號
上  訴  人  臺灣雲林地方法院檢察署檢察官
上  訴  人  乙○○
即  被  告
選任辯護人  黃俊仁律師
上列上訴人因被告過失致死案件，不服臺灣雲林地方法院98年度
交訴字第27號中華民國99年5 月18日第一審判決（起訴案號：臺
灣雲林地方法院檢察署98年度偵續字第26號），提起上訴，本院
判決如下：
    主  文
原判決撤銷。
乙○○從事業務之人，因業務上之過失致人於死，處有期徒刑陸
月，如易科罰金以新台幣壹仟元折算壹日。
    事  實
一、乙○○考領有普通大貨車駕駛執照，平日以配偶丁秀鳳名義
    在雲林縣北港華勝路645 號開設順達重機起重行，並擔任該
    起重行之實際負責人兼吊車司機，係從事駕駛業務之人。其
    明知該起重行所有總重37.79 公噸之動力全吊車（下簡稱吊
    車），係裝配起重機械專供起重用途且無載貨容量之起重機
    車，為道路交通安全規則第83條第1 項第2 款所規範之「非
    屬汽車範圍之動力機械」，行駛於道路時，除應依規定申請
    核發臨時通行證，按臨時通行證所核定之路線、時間及速限
    行駛外，於夜間行駛時，並應於動力機械前後懸掛紅燈或紅
    色反光標識，作為危險警告標識，以維道路行車安全。
    民國97年12月21日晚間，乙○○自南投縣工地駕駛上開吊車
    欲返回雲林縣北港鎮順達重機起重行時，竟疏未注意依規定
    於吊車前後懸掛紅燈或紅色反光標識，作為危險警告標識，
    即貿然以時速35公里之速度，沿雲林縣斗六市○○路○ 段（
    速限70公里）由東往西方向行駛於外側車道，同日晚間9 時
    36分許行經該路392 之6 號前時，適因劉旭揚（已另案判決
    確定）於酒後駕駛李文正所有車牌SV-1632 號自小客車，搭
    載友人陳凱倫、羅葉恩欲返回住處而行駛於乙○○所駕駛之
    吊車後方，亦疏未注意車前狀況，以超越速限之速度高速行
    駛，因乙○○所駕駛之吊車未懸掛紅燈或紅色反光標識，警
    示功能不足，劉旭揚於發現該吊車慢速行駛於前方欲變換至
    內側車道時，已閃避不及，其所駕駛之自小客車車頭右前側
    因而撞及吊車左後車尾之警示桿，致陳凱倫、羅葉恩因猛烈
    撞擊而拋出車外，陳凱倫受有顱內出血、左上肢挫裂傷斷裂
    骨折等傷害，當場死亡，羅葉恩則受有頭部廣泛性挫傷、頭
    顱多處骨折、兩耳鼻部溢血、右胸部挫傷、骨折、氣血胸、
    左下肢挫裂傷等傷害，經送往臺灣大學醫學院附設醫院雲林
    分院急救，仍於同日晚間9 時52分不治死亡。乙○○肇事後
    ，於有偵查權之公務員尚不知何人為肇事者前，即主動向到
    場處理之員警表示其為肇事車輛之駕駛人，自首並接受裁判
    。
二、案經陳凱倫之父丙○○及羅葉恩之妻甲○○訴由臺灣雲林地
    方法院檢察署檢察官偵查起訴。
    理  由
壹、程序方面
一、按法院或檢察官因調查證據及犯罪情形，得實施勘驗，刑事
    訴訟法第212 條定有明文。法院於審理程序中，依法實施勘
    驗所作成之勘驗筆錄，並非屬同法第159 條第1 項所規定之
    傳聞證據，無傳聞法則之適用，法院自得採為本案認事用法
    之依據，辯護人主張原審法院之勘驗現場筆錄無證據能力云
    云，尚非可採。
二、又法院或檢察官得囑託醫院、學校或其他相當之機關、團體
    為鑑定，刑事訴訟法第208 條第1 項前段定有明文；法院囑
    託機關鑑定時，除有命實施鑑定之人為言詞報告或說明之情
    形外，並無同法第202 條鑑定人具結規定之適用，此觀同法
    第208條第2 項之規定自明。
    原審法院審理中，認為本件車禍事故有再送請其他機關鑑定
    分析肇事責任之必要，而與「國立成功大學交通管理學系肇
    事分析與諮詢中心」接洽後，行文送請鑑定，嗣雖由「財團
    法人成大研究發展基金會」回函受理鑑定並說明相關事項（
    見原審卷第173 頁，99年2 月3 日成大研基建字第09900003
    48號），及以該會名義出具鑑定書；惟上開函件已載明「財
    團法人成大研究發展基金會」與「國立成功大學交通管理學
    系肇事分析與諮詢中心」係合作單位（見主旨及說明二），
    實際負責鑑定之單位仍為「國立成功大學交通管理學系肇事
    分析與諮詢中心」（見該函附件「財團法人成大研究發展基
    金會接受和託肇事鑑定項目及收費辦法」說明文字及備註）
    ，並無接受委託與實際負責鑑定之單位不同之問題，且法院
    委託機關鑑定，縱未由鑑定人員具結，亦與法定程序無違，
    而具有證據能力。被告辯護人以本件鑑定，受託單位與實際
    負責鑑定之單位不同，鑑定人未具結，應無證據能力云云，
    亦屬誤會。
三、按被告以外之人於審判外之陳述，雖不符前4 條（即刑事訴
    訟法第159 條之1 至之4） 之規定，而經當事人於審判程序
    同意作為證據，法院審酌該言詞陳述或書面陳述作成時之情
    況，認為適當者，亦得為證據，刑事訴訟法第159 條之5第1
    項亦有明文。除前開所述證據外，本件其餘被告以外之人於
    審判外之陳述，均經檢察官、被告及辯護人於本院審理中表
    示同意列為本案之證據（本院卷第36頁、48頁背面），本院
    審酌前揭言詞或書面陳述作成時之情況，核無違法取證或其
    他瑕疵，認為以之作為證據為適當，均有證據能力。
貳、實體方面
一、訊之被告乙○○固坦承渠為順達重機起重行之實際負責人兼
    司機，於97年12月21日晚間駕駛無車牌且未申請臨時通行證
    之吊車，沿雲林縣斗六市○○路○ 段由東往西方向行駛，同
    日晚間9 時36分許行經該路392 之6 號前時，劉旭揚酒後駕
    駛車牌SV-1632 號自小客車，自後追撞其所駕駛吊車左後車
    尾警示桿，致小客車上乘客陳凱倫、羅葉恩因而傷重不治死
    亡等事實；惟否認有何業務過失致死犯行，辯稱：「劉旭揚
    的車子在變換車道前，原本是跟在他朋友蔡政虔所開的車子
    後面，兩車是尾隨一起前進的，蔡政虔有超越我的車，跟在
    後面的劉旭揚的車沒有超越過去，才會擦撞到我的吊車車尾
    」、「警示燈是在正常施工的時候才會打開，在路上行走的
    時候我有開全部的燈，只是沒有開警示燈」、「我的車是動
    力拖吊車，可以自行行駛」、「被害人死亡的結果與我上述
    之疏忽沒有關係」。
    被告辯護人為被告辯護稱：「本件車禍發生當時，被害人的
    車是尾隨友人所駕駛的車，兩部車前後行駛，車禍發生是因
    為第1 部車有看到前方被告的車有閃過去，第2 部車因尾隨
    第1 部車太近，速度也超速，在沒有減速的情況下，想要瞬
    間依照第1 部車的方式超越前車，所以才會發生，因為反應
    距離不及，再加上酒後駕車反應失常，才會碰撞到被告車輛
    尾端後，又彈向道路分隔島，再衝回原車道，被告車輛在前
    方行駛，對事發狀況無法預見，也沒有防止的可能，應無過
    失」、「現行交通法規並責成被告在道路正常行駛時應開啟
    警示燈之規定，被告開啟之車燈已足供後方來車辨認前方車
    體，劉旭揚酒後超速駕車，才是車禍肇事之直接原因，並非
    因吊車之照明不足所導致」、「被告未請領臨時通行證，僅
    係違反行政上之規定，與本件車禍之發生無因果關係」各等
    語。
二、經查：
  (一)被告乙○○為順達重機起重行之實際負責人兼司機，於97年
    12月21日晚間，駕駛無車牌且未申請臨時通行證之上開吊車
    ，沿雲林縣斗六市○○路○ 段由東往西方向行駛，同日晚間
    9 時36分許，行經該路392 之6 號前時，因劉旭揚酒後駕駛
    車牌SV-1632 號自小客車，自後追撞其所駕駛吊車左後車尾
    警示桿，致小客車上乘客陳凱倫、羅葉恩因猛烈撞擊而拋出
    車外，陳凱倫受有顱內出血、左上肢挫裂傷斷裂骨折等傷害
    而當場死亡，羅葉恩則受有頭部廣泛性挫傷、頭顱多處骨折
    、兩耳鼻部溢血、右胸部挫傷、骨折、氣血胸、左下肢挫裂
    傷等傷害，經送往臺灣大學醫學院附設醫院雲林分院急救，
    仍於同日晚間9 時52分不治死亡等事實，已據被告自承在卷
    （見原審卷第51頁至第52頁、第260 頁反面），核與證人蔡
    政虔、李文正、劉旭揚於偵查中證述情節大致相符（見相驗
    卷第60至66頁、偵續卷第15至17頁），並有相驗屍體證明書
    、檢驗報告書、雲林縣警察局斗六分局處理相驗案件初步調
    查報告暨報驗書、道路交通事故現場圖及調查報告表(一)(二)、
    臺大醫院雲林分院到院前死亡病患法醫參考資料各1 份及車
    禍現場照片26幀（見相驗卷第4 至5 頁、第25至27頁、第34
    頁及其反面、第37至49頁、第72至93頁、原審卷第80至96頁
    ）可資佐證，上開事實堪以認定。
  (二)本件道路之速限為時速70公里，有上開道路交通事故調查報
    告表(一)可按，另依汽車煞車距離、行車速度對照表所載，時
    速70公里之速度，在瀝青路面之最長煞車距離為37公尺；惟
    本件道路交通事故現場圖顯示，劉旭揚所駕駛之自小客車追
    撞被告吊車時，留下煞車痕12公尺、刮地痕及胎拖痕62.1公
    尺，彈撞路中分隔島後，在分隔島上留下16.2公尺刮痕，再
    往前反彈至被告所駕駛之吊車前方才停止，可見該自小客車
    撞擊吊車左後警示桿受到前進之阻力後，仍向前方移動至少
    70公尺以上之距離，足以證明劉旭揚駕駛自小客車確實超越
    該路段時速70公里之速限無疑。
  (三)按「裝配起重機械專供起重用途且無載貨容量之起重機車，
    係非屬汽車範圍之動力機械」、「以裝有輪胎且方向盤在左
    側者為限，應依規定申請核發臨時通行證後，方得憑證行駛
    道路」、「進口第1 項第2 款裝有輪式輪胎之動力機械，其
    方向盤應在左側」；又「動力機械行駛於道路時，除應依臨
    時通行證所核定之路線、時間及速限行駛外，並應於前後端
    懸掛危險標識；日間用三角紅旗，夜間用紅燈或紅色反光標
    識，紅旗每邊之長度，不得少於30公分」、且「應遵守汽車
    行駛管理之各項規定」，道路交通安全規則第83條第1 項、
    第2 項、第83條之1 第4 款、第5 款分別定有明文。
    本件被告所駕駛之吊車，裝配有輪胎及動力，無需藉助其他
    車輛或外力，即可在道路上行駛，依其車輛型式，應屬上開
    道路交通安全規則第83條第1 項第2 款所規範之「非屬汽車
    範圍之動力機械」無訛；然因該吊車之駕駛座在右側（見原
    審卷第191 頁進口報單），與上開得申請進口及核發臨時通
    行證之「非屬汽車範圍之動力機械」，以方向盤在左側者為
    限之規定不符，故無法向監理機關申請車籍登記，懸掛車牌
    （見相驗卷第27頁道路交通事故調查表(二)），亦無法向監理
    機關申請核發臨時通行證，此觀被告供稱：「我有申請臨時
    通行證，但監理站不發放」等語（見相驗卷第14頁），亦可
    得證實。是依道路交通安全規則之規定，被告本件所駕駛之
    吊車，根本不得單獨上路行駛。
  (四)另查，本件吊車為特種動力機械，無法在車道上以接近速限
    之速度行駛，僅能慢速行車，且車輛總重37.79 公噸、車寬
    達3 公尺、車高3.77公尺（見相驗卷第49頁下方照片原本《
    附於本院98年度交上易字第626 號劉旭揚過失致死案卷》及
    原審卷第190 頁規格圖表），屬大型重機械，於道路上佔用
    快車道與一般車輛以相當差距之速度行駛時，對於其他合法
    行駛之一般車輛，自有相當之潛在危險性。
    縱認被告是否得向監理機關申請車籍登記、懸掛車牌及申請
    核發臨時通行證，均屬道路交通主管機關之行政管理事項，
    與是否發生車禍尚無必然之關聯性；惟被告既然於夜間違規
    駕駛該吊車上路行駛，自應遵守道路交通安全規則第83條之
    1 第4 款規定，在吊車前後端懸掛紅燈或紅色反光標識，以
    為警示。茲被告僅開啟車尾小燈（詳下述），未另行在吊車
    前後端懸掛紅燈或紅色反光標識，顯然有違上開交通安全之
    規定。尤以本件車禍發生時間為夜晚，視線較差，如此大型
    之重機械在快車道上慢速行駛，如無適當警示，後方駕駛人
    實不易察覺其車輛之型式及寬度，行駛至一定距離後猛然發
    覺前方為大型重機械，自然不易即時採取閃避措施，大大增
    加追撞之危險性。
  (五)被告於車禍發生當時，僅開啟吊車車尾警示桿兩側小燈，並
    未開啟警示燈：
  1.原審法院當庭勘驗車禍發生現場附近之路口監視錄影畫面，
    被告所駕駛之吊車於97年12月21日晚間9 時35分，左、右後
    輪正後方之車尾處各有1 盞小白燈（實際上應為紅色小燈，
    攝影畫面呈現效果不佳，看起來為白色），車尾上方有1 盞
    小燈斜照向左後輪方向，有原審勘驗筆錄可稽（見原審卷第
    101 頁）。參以相驗卷第49頁下方照片原件所示，本件吊車
    車尾警示桿上方兩側各有紅、白色小燈1 盞（應為煞車燈及
    方向燈）、靠右側另有外裝之白色燈1 盞，共計有5 盞小燈
    （原判決誤載為6 盞），車尾上方則無任何燈光照明，亦未
    懸掛任何紅燈或紅色反光標識，可認上開路口監視器畫面所
    顯示斜照向左後輪方向之小燈，應係側燈，而非車尾燈。
  2.另依原審勘驗結果及吊車照片所示，車禍發生當時，本件吊
    車車尾警示桿左右兩邊確實各開啟1 盞小燈，雖證人蔡政虔
    於原審證稱：「當天我開車載李文正，我開在劉旭揚前方，
    只有看到前面的吊車開1 盞小燈」（見原審卷第109 頁反面
    ），然車禍發生當晚曾起霧、視線矇矓，且吊車有排放黑煙
    等情，已分據證人蔡政虔、李文正供述在卷（見偵續卷第15
    至17頁、原審卷第106 頁反面、第109 頁、第111 頁），故
    蔡政虔所見，顯有可能因為天候因素加上吊車排放黑煙而受
    影響；檢察官於98年6 月5 日勘驗監視錄影畫面結果，認被
    告僅開啟左側後方1 盞小燈（見偵續卷第17頁），亦與事實
    不符，均難採為本案認定事實之依據。參酌被告於原審自承
    該吊車有裝設警示燈，但是車禍當晚忘記開啟等語（見原審
    卷第258 頁），可認車禍發生當時，吊車僅開啟車尾警示桿
    兩側小燈，並未開啟警示燈，應無疑義。
  (六)被告未依規定在吊車前後懸掛紅燈或紅色反光標識，亦未開
    啟原已裝設之警示燈，僅開啟車尾兩側小燈，後方車輛並不
    易查覺其在前方行駛：
  1.本件車禍發生時地，因有霧氣且吊車排放黑煙而視線不佳等
    情，已分據證人蔡政虔、李文正證述屬實，業如上述；雖道
    路交通事故調查表(一)（見相驗卷第26頁）記載車禍當時天候
    晴、視線良好，然證人為車禍當時親身經歷之人，現場是否
    起霧、視線是否良好，自應以渠等之證詞為準。證人劉旭揚
    雖於偵查中供稱：「當時天候不錯，沒有下雨也沒有霧氣，
    視線不錯」云云（見偵續卷第16頁），惟劉旭揚當晚係酒後
    駕車，酒測值達0.64MG/L，意識當較未飲酒之蔡政虔更為模
    糊，其所言自不若蔡政虔、李文正之證詞具有較高之可信性
    。則以當晚現場起霧，吊車又排放黑煙之情形下，其他用路
    人之視線顯然受到相當之影響，更不易由後方查覺被告駕駛
    之大型吊車，被告是否開啟警示燈，或依規定在吊車前後懸
    掛紅燈或紅色反光標識，以提供足夠之警示，自屬攸關行車
    安全之重要因素。
  2.證人李文正於偵查中證稱：「我是在很遠的地方就有看到一
    團黑影，我只知道那是車輛，但是無法判斷是何種車輛，而
    且該車的燈沒有很亮，只有小小的紅色燈光，類似煞車燈」
    （見偵續卷第15頁）。
    證人蔡政虔於偵查中證稱：「我在開車時，有注意到吊車，
    他在外線，他在開時黑煙很大，都看不到；當時覺得燈光很
    暗，可能是黑煙很大的關係；該車有開小燈」（見相驗卷第
    64至65頁）。
    證人劉旭揚於偵查中證稱：「之前只有看到1 個燈，我到很
    近的距離時約3 、4 部車的距離才看出是1 部大車，比一般
    車輛還寬；在這之前我只看到1 個車燈，我以為是機車」各
    等語（見相驗卷第15至16頁）。
    依渠等3 位證人所述，可認本件吊車之車燈確實微弱，就車
    禍發生當時之現場狀況及行車條件，確實無法讓後方用路人
    清楚看見並辨識被告之吊車，須行駛靠近始能查覺前方之龐
    然大物。
  3.車禍發生前，證人蔡政虔、李文正駕駛另一部自小客車，在
    劉旭揚及被害人所乘坐之自小客車前方行駛，然其2 人就當
    時於多遠距離發覺前方之吊車而進行閃避措施，或稱不知道
    距離，或稱1 、2 百公尺、或稱3 、4 輛轎車距離、或稱3
    、4 百公尺、或稱2 輛轎車長度云云（見原審卷第106 頁、
    第108 頁反面、第110 頁反面、第111 頁反面），始終無法
    準確描述。經原審會同相關人員進行現場勘驗結果，證人蔡
    政虔在車禍現場實地指證，並供稱：「當時大約在檳榔攤前
    ，才看清楚是吊車（見經警員測量距離為16.4公尺），在上
    慶家具前方就看到被告的吊車（經警員測量距離為82 .5 公
    尺），但是當時有黑煙，不像今天這麼清楚，當天看到的燈
    光不是今天的燈光，很暗」等語（見原審卷第144 頁正反面
    ）。參以蔡政虔曾在原審證稱：「我不知道距離，被告的車
    當時大概是在過金紙店（按即原審卷第148 頁照片所示「香
    佛具」店）一點點，我是過路口以後，要到金紙店那裡，才
    看到那台吊車」（見原審卷第110 頁反面至111 頁），及車
    禍現場照片顯示本件車禍發生撞擊之地點確實在「香佛具」
    店前方（見原審卷第150 頁），吊車僅有車尾兩盞小燈發出
    微弱光線（見原審卷第154 頁），亮度確實不足以提供後方
    來車明顯辨識車輛型式及寬度等情，足認證人李文正、蔡政
    虔及劉旭揚所言本件吊車之警示效果及可辨識度，確與車禍
    當時之現場實際狀況相近，應堪信為真實。
  4.本件劉旭揚所駕駛之自小客車右前車頭追撞吊車左後車尾之
    警示桿，自小客車刮地痕起點位於外側快車道上，距離內外
    車道分隔線1.1 公尺，散落物均位於刮地痕起點前方車道上
    ，有道路交通事故現場圖可稽（見相驗卷第25頁），是本件
    車禍之撞擊點應即為自小客車刮地痕起點，由此亦可推知被
    告當時所駕駛之吊車係行駛於外側快車道上。
    另查，車禍發生路段之速限為時速70公里，被告自承行車速
    度為時速35公里（見相驗卷第12頁），若採後隨車輛以最高
    合法速限即時速70公里估算，兩車係以時速35公里之相對速
    度接近，依汽車行駛距離及反應距離一覽表所示，一般駕駛
    人之反應距離為7.28公尺（以兩車接近之相對速度即時速35
    公里為準）。另依一般公路汽車煞車距離、行車速度對照表
    所示，時速70公里在瀝青路面之最短煞車距離為23公尺，時
    速35公里在瀝青路面最短煞車距離為5.6 公尺，後隨車輛由
    時速70公里煞車減速至被告吊車車速即時速35公里，可免發
    生追撞之煞車距離為17.4公尺（23公尺-5.6公尺=17.4 公尺
    ）。綜合計算結果，被告所駕駛之吊車後方警示燈光或反光
    標識，至少須讓後隨車輛於距離24.68 公尺（反應距離7.28
    公尺+ 避免發生追撞之煞車距離17.4公尺=24.68公尺）前即
    能清楚辨識其為大型吊車，後隨車輛始能正常反應並安全閃
    避。參酌證人蔡政虔指稱在距離前方吊車16.4公尺處，始清
    楚看見前方車輛為大型吊車等情，足見被告所駕駛吊車後方
    之燈光可提供清楚辨識之安全距離，明顯不足。被告又未開
    啟吊車上原已裝設之警示燈，或依規定另行在吊車前後懸掛
    紅燈或紅色反光標識，以加強危險警示效果，因而發生本件
    追撞意外，對於車禍之發生，實難辭過失之咎。
  (七)被告辯護人雖辯稱：「被害人車輛是尾隨前方友人（即蔡政
    虔）所駕駛之車輛，第1 部車有看到前方被告的車有閃過去
    ，被害人車輛因尾隨第1 部車太近，速度也超速，酒後駕車
    且反應距離不及，才會發生碰撞，被告應無過失」等語。
    惟查，蔡政虔與劉旭揚所駕駛之車輛均為自小客車（見原審
    卷第106 頁背面李文正證詞），高度相差甚微，被告吊車僅
    開啟車尾警示桿兩側小燈，劉旭揚駕駛自小客車若跟隨蔡政
    虔所駕駛之自小客車，其看見被告車輛後方小燈之視線固然
    會受前方自小客車阻擋，惟若被告開啟吊車警示燈或另行懸
    掛紅色燈光或反光標識，則以該吊車3.77公尺之高度，蔡政
    虔所駕駛之自小客車，當不至於擋住劉旭揚看見前方吊車警
    示燈光或標識之視線，自有加強危險警示之功能。
    劉旭揚酒後超速行車，因而追撞被告吊車肇事，致其搭載之
    友人陳凱倫、羅葉恩傷重死亡，固然有過失；惟被告所駕駛
    吊車後方之燈光可提供清楚辨識之安全距離，就依規定時速
    70公里在後方行車之用路人而言，仍屬不足，已如前述，依
    一般常情，即有發生追撞事故之危險。被告於夜間駕駛吊車
    上路，未依規定增設警示標識，使後方用路人得以明確辨認
    ，以即時採取必要之安全措施，就本件車禍之發生及被害人
    陳凱倫、羅葉恩死亡之結果，自有相當之因果關係；縱認劉
    旭揚酒後超速駕車肇禍，顯有過失，亦無解於被告本件過失
    責任之成立。被告及其辯護人上開所辯，均難據為有利被告
    之認定。
  (八)本件車禍先後送請臺灣省嘉雲區車輛行車事故鑑定委員會及
    臺灣省車輛行車事故覆議鑑定委員會鑑定結果，雖均認定被
    告無過失責任，有鑑定書在卷可稽（見相驗卷第122 至123
    頁、原審卷第167 頁）；惟該鑑定意見均未考量被告於夜間
    駕駛「非屬汽車範圍之動力機械」違規上路行駛，未依道路
    交通全規則第83條之1 第4 款規定，在吊車前後端懸掛紅燈
    或紅色反光標識，提供後方車輛可以在安全距離清楚辨識前
    方吊車之足夠警示等違規及過失情節，尚嫌疏漏。
    原審法院再將本件車禍經送財團法人成大研究發展基金會鑑
    定結果，雖認為：「(1)劉旭揚夜晚酒精濃度超過公共危險罪
    法定值標準，超速駕駛自小客車，未能正確辨識、反應前方
    慢行且照明不良車輛，自後撞擊前車，為肇事主因；(2)乙○
    ○駕駛明知無法取得臨時通行證，必須藉助其他車輛運載或
    前後引導防護之動力機械，同時夜間未開啟警示照明，提醒
    後方臨近車輛警覺，為肇事次因」，有該會99年3 月25日成
    大研基建字第0990000804號函附鑑定意見書在卷可考（見原
    審卷第193 至237 頁）；惟查，被告本件所駕駛之吊車，裝
    配有輪胎及動力，無需藉助其他車輛或外力，即可在道路上
    行駛，依其車輛型式，應屬道路交通安全規則第83條第1 項
    第2 款所規範之「非屬汽車範圍之動力機械」，又被告係違
    反道路交通安全規則第83條之1 第4 款規定，未於吊車前後
    端懸掛紅燈或紅色反光標識，以為警示，業如前述，成大研
    究發展基金會認定被告有過失之鑑定意見，亦未考量本件吊
    車為特殊動力機械，道路交通安全規則另有特別規範，致判
    斷被告違規之依據時，與相關規定稍有出入。該等鑑定意見
    ，均難採為本案認定被告犯罪事實之依據，辯護人聲請傳喚
    財團法人成大研究發展基金會之鑑定人黃國平，經核亦屬無
    必要，併予敘明。
  (九)綜上所述，本件事證明確，被告之犯行堪以認定，應依法論
    科。
三、論罪科刑：
  (一)被告為順達重機起重行之司機，平日以駕駛本件吊車為業，
    係從事駕駛業務之人，其駕駛本件吊車自南投工地返回雲林
    北港之順達重機起重行途中，與劉旭揚所駕駛自小客車發生
    車禍，致小客車內乘客陳凱倫、羅葉恩傷重不治死亡，核其
    所為，係犯刑法第276 條第2 項之業務過失致死罪。被告以
    一過失行為同時侵害陳凱倫、羅葉恩2 人之生命法益，觸犯
    2 相同罪名，應依刑法第55條想像競合犯之規定，從一重處
    斷。
  (二)按動力機械行駛於道路時，其駕駛人必須領有小型車以上之
    駕駛執照。但自中華民國96年1 月1 日起，總重量逾3.5 公
    噸之動力機械，其駕駛人應領有大貨車以上之駕駛執照，道
    路交通安全規則第83條第3 項定有明文。本件被告駕駛之吊
    車，總重37.79 公噸，且被告平日即以駕駛該吊車為業，係
    從事駕駛業務之人，依法自應考領職業大貨車以上之駕駛執
    照，始合於規定。
    另按道路交通安全規則第61條規定，汽車駕駛人取得高一級
    車類之駕駛資格者，准其駕駛較低等級車類之車輛外，應按
    其取得之駕駛執照，駕駛該相當等級車類之車輛，不得持較
    低等級車類之駕駛執照，駕駛較高等級之車類，若有違反上
    述規定，因其不具備所駕駛車類之相當汽車駕駛人資格，於
    法應認與無駕駛執照者同，是道路交通管理處罰條例第86條
    第1 項所稱之汽車駕駛人「無駕駛執照」，除未領有駕駛執
    照駕車外，還包括持較低等級車類之駕駛執照，而駕駛較高
    等級之車類在內。查大貨車駕駛執照，有普通駕照與職業駕
    照之別，其應考之資歷能力並不相同，本件被告僅領有普通
    大貨車駕駛執照，已據其自承在卷，其駕駛本件吊車從事業
    務行為，於返回順達重機起重行途中肇事因而致人死亡，依
    法應負刑事責任者，爰依道路交通管理處罰條例第86條第1
    項規定加重其刑（最高法院96年度台上字第2149號判決參考
    ）。
  (三)被告肇事後留在事故現場，於有偵查權之公務員尚不知何人
    為肇事者前，即主動向到場處理之員警表示其為肇事車輛之
    駕駛人，自首並接受裁判，有道路交通事故肇事人自首情形
    紀錄表附卷可稽（見相驗卷第33頁），符合自首之要件，爰
    依刑法第62條前段規定減輕其刑，並先加後減之。
  (四)原審法院適用上開刑法之規定，就被告予以論罪科刑，固非
    無見；惟查：
  1.本件車禍發生當時，被告所駕駛之吊車係以時速35公里之速
    度行進中，原審認定後方車輛最短煞車距離時，未將被告之
    車速列入考量，直接以時速70公里之最短煞車距離23公尺計
    算，並重複列計駕駛人之反應距離，計算出安全停車視距為
    44.835 公尺，認定事實，尚非妥適。
  2.被告平日以駕駛本件總重37.79 公噸之吊車為業，係從事駕
    駛業務之人，依法自應考領職業大貨車以上之駕駛執照。被
    告僅領有普通大貨車駕駛執照，其駕駛本件吊車肇事因而致
    人死亡，依法應負刑事責任，原判決未依道路交通管理處罰
    條例第86條第1 項規定加重其刑，亦有未合。
  3.被告以一過失行為同時侵害被害人陳凱倫、羅葉恩2 人之生
    命法益，觸犯2 相同罪名，原判決未依刑法第55條想像競合
    犯之規定從一重處斷，僅論以單一罪名，同有未洽。
  4.被告上訴意旨否認犯罪、檢察官以被告迄未與被害人家屬達
    成民事和解，事後否認犯行，態度不佳，原判決量刑過輕為
    由提起上訴，指摘原判決不當，雖均無理由，惟原判決既有
    上開瑕疵，仍屬無可維持，應予撤銷改判。
(五)、茲審酌被告為順達重機起重行之實際負責人兼司機，明知本
    件吊車並不符合道路交通法規之規定，無法申請核發臨時通
    行證，仍於夜間貿然駕駛上路，復未注意開啟吊車警示燈或
    另行懸掛警示燈光標識，因而發生車禍致人死亡；惟念車禍
    發生之主要原因，係因劉旭揚酒後駕車超速追撞被告吊車所
    導致，被告之過失責任輕微，事後雖尚無法與被害人家屬達
    成民事和解，然被告犯罪之可責性較低，參酌被告素行良好
    ，並無任何不法前科，有臺灣高等法院被告前案紀錄表可稽
    ，及被告之智識程度、家庭狀況等一切情狀，從輕量處如主
    文第2 項所示之刑，並諭知易科罰金之折算標準。
據上論斷，應依刑事訴訟法第369 條第1 項前段、第364 條、第
299 條第1 項前段，刑法第276 條第2 項、第55條、第62條前段
、第41條第1 項前段、道路交通管理處罰條例第86條第1 項，刑
法施行法第1 條之1 判決如主文。
本案經檢察官王碧霞到庭執行職務。
中    華    民    國    99    年    10    月    14    日
                  刑事第三庭  審判長法  官  陳義仲
                                    法  官  蔡勝雄
                                    法  官  楊清安
以上正本證明與原本無異。
如不服本判決應於收受送達後10日內向本院提出上訴書狀，其未
敘述上訴理由者，並得於提起上訴後10日內向本院補提理由書（
均須按他造當事人之人數附繕本）「切勿逕送上級法院」。
                                    書記官  蔡蘭櫻
中    華    民    國    99    年    10    月    14    日
附錄論罪法條：
刑法第276 條：
因過失致人於死者，處2 年以下有期徒刑、拘役或2 千元以下罰
金。
從事業務之人，因業務上之過失犯前項之罪者，處5 年以下有期
徒刑或拘役，得併科3 千元以下罰金。

司法院資訊處製作；財團法人民間司法改革基金會備份。
